臺灣嘉義地方法院民事判決　九十年度訴字第一五○號
　　原　　　告　甲○○
　　原　　　告　乙○○
　　被　　　告　丙○○
右當事人間請求確認農地持分所有權事件，本院判決如左：
      主　　文
被告應將坐落嘉義縣中埔鄉○○段十七之五地號土地（田，面積參捌柒肆平方公尺）
，其土地所有權應有部分三分之一移轉登記予原告甲○○，上開土地所有權應有部分
三分之一移轉登記予原告乙○○。
訴訟費用由被告負擔。
      事實及理由
一、本件原告主張：兩造為親兄弟，於民國五十三年十二月十日，因分家產而訂立分
    產鬮書，約定將三人父親之遺產分成三份，三兄弟各得一份，包括坐落嘉義縣中
    埔鄉○○段十七之五地號土地，而上開土地因以被告名義登記，然實際則由兩造
    依據分管位置耕作，而因礙於法律規定私有農地所有權之移轉承受人以能自耕者
    為限，並不得移轉為共有之限制，故上開土地之所有權因此登記在被告名下，現
    在農業發展條例已於八十九年一月二十六日修正公布，原來農地承購人需具有自
    耕能力及農地不得移轉共有之限制已被解除，原告要求被告將上開土地應有部分
    各三分之一辦理所有權移轉登記予原告二人，因被告並未辦理，爰起訴請求被告
    為移轉登記等語。並聲明：（一）被告應將坐落嘉義縣中埔鄉○○段十七之五地
    號土地（田，面積三八七四平方公尺），其土地所有權應有部分三分之一移轉登
    記予原告甲○○，上開土地所有權應有部分三分之一移轉登記予原告乙○○；（
    二）訴訟費用由被告負擔。
二、被告則以：對於原告所主張兩造於五十三年十二月十日，因分家產而訂立分產鬮
    書，約定將三人父親之遺產分成三份，三兄弟各得一份，包括坐落嘉義縣中埔鄉
    ○○段十七之五地號土地，而上開土地因以被告名義登記，然實際則由兩造依據
    分管位置耕作之事實不否認，並對原告主張移轉持分之請求不反對，然陳述被告
    都未找其協商土地之事等語資為抗辯。並聲明：（一）原告之訴駁回；（二）訴
    訟費用由原告負擔。
三、兩造不爭執之事實：
（一）兩造為親兄弟，於五十三年十二月十日，因分家產而訂立分產鬮書，約定將三
      人父親之遺產分成三份，三兄弟各得一份，包括坐落嘉義縣中埔鄉○○段十七
      之五地號土地。
（二）坐落嘉義縣中埔鄉○○段十七之五地號土地現以被告名義登記，然實際則由兩
      造依據分管位置耕作，以田埂為界。
四、得心證之理由：
（一）本件原告所主張兩造於五十三年十二月十日，因分家產而訂立分產鬮書，約定
      將三人父親之遺產分成三份，三兄弟各得一份，包括坐落嘉義縣中埔鄉○○段
      十七之五地號土地，而坐落嘉義縣中埔鄉○○段十七之五地號土地現以被告名
      義登記，然實際則由兩造依據分管位置耕作，以田埂為界之事實，業據原告提
      出土地登記簿謄本一紙、分產鬮書影本一紙、且為被告所承認在卷（見本院九
      十年七月十七日言詞辯論筆錄、九十一年六月三日言詞辯論筆錄），自可信為
      真實。
（二）按信託行為，係指信託人將財產所有權移轉與受託人，使其成為權利人，以達
      到當事人間一定目的之法律行為，在信託人終止信託契約後，受託人即有返還
      受託物之義務；又信託人本於一定經濟上之目的，將其所有不動產信託登記為
      受託人者，如信託關係業已終止，信託人得請求受託人將其受託登記之不動產
      ，為所有權移轉登記（最高法院八十一年度台上字第一七一九號、七十三年度
      台上字第四七九七號判決意旨參照）；經查，系爭土地地目為田，土地使用分
      區為一般農業區，屬耕地之事實，有土地登記謄本一紙在卷可證，又修正前農
      業發展條例第三十條規定，每宗耕地不得分割及移轉為共有，因此，雖兩造就
      上開土地訂立分產鬮書，約定將土地分成三份，然因限於法律規定，無法移轉
      為共有及分割，僅得以被告為登記名義人，因此，就當事人間之真意言，應認
      為系爭土地以被告為登記名義人，係為因應上開法律規定，有一定之目的存在
      ，則原告與被告間，就系爭土地自存有信託關係。
（三）又本件信託關係成立於現行信託法在八十五年一月二十六日公佈實施前，則兩
      造之信託關係應依當時所應適用之法理，而信託關係之成立，依其性質，以當
      事人間之信任關係為基礎以達到當事人間一定目的之法律行為，故信託契約之
      性質雖與委任之性質不同，惟仍可類推適用民法第五百四十九條第一項「當事
      人之任何一方，得隨時終止委任契約」，認當事人任何一方得隨時終止信託契
      約（最高法院七十年度台上字第一九八四號民事判決意旨參照）；是兩造就系
      爭土地有信託關係存在，已見上述，原告既提起本訴，顯然有為終止系爭土地
      信託關係之意思，而被告亦不反對原告之請求，已如前述，則系爭土地之信託
      關係業已終止甚明，是原告請求被告應將系爭土地所有權應有部分三分之一移
      轉登記予原告甲○○，上開土地所有權應有部分三分之一移轉登記予原告乙○
      ○，自屬正當。
（四）而系爭坐落嘉義縣中埔鄉○○段十七之五地號土地使用分區為一般農業區，地
      目田，屬農業發展條例所規定之耕地，上開土地現況符合土地使用分區管制之
      相關法令規定等情，業據嘉義縣中埔鄉公所函覆在卷（嘉義縣中埔鄉公所九十
      年十月二日九０中鄉農字第九七０七號函、九十一年六月十二日中鄉建字第０
      ９１０００６５７９號函），是系爭土地之使用，並未違反農業發展條例第三
      十一條規定耕地之使用，應符合區域計畫法或都巿計畫法土地使用分區管制之
      相關法令規定，始得辦理所有權移轉登記之限制，併此敘明。
（五）從而，原告據以提起本訴為如訴之聲明所示之請求，揆諸上開說明，即無不合
      ，應予准許。
五、訴訟費用負擔之依據：民事訴訟法第七十八條。
中　　　華　　　民　　　國　　九十一　　年　　　七　　　月　　 十五　　 日
~B臺灣嘉義地方法院民事第二庭
~B　　法　官
     
                                                    7 ?
     
如對本判決上訴須於判決送達後廿日內向本院提出上訴狀
